ACORDAO-COMPLETO-2420804

ACÓRDÃO 1479/2021 ATA 22/2021 - PLENÁRIO

VISTOS, relatados e discutidos estes embargos de declaração opostos pelo Ministério da Economia, em face do Acórdão 1627/2020-TCU-Plenáriolena¿rio, por intermédio do qual o Tribunal apreciou Relatório de Auditoria Operacional no Fundo de Compensac¿a¿o das Variac¿o¿es Salariais (FCVS) , tendo como foco o processo de novac¿a¿o de cre¿ditos contra o Fundo, que foi realizada junto aos o¿rga¿os intervenientes Caixa Econo¿mica Federal (Caixa) , Controladoria Geral da Unia¿o (CGU) , Banco Central do Brasil (BCB) e Secretaria do Tesouro Nacional (STN) , com o propo¿sito de avaliar a gesta¿o governamental quanto a¿ eficie¿ncia e a¿ tempestividade desse processo, com vistas a propor melhorias que o tornem mais ce¿lere e efetivo.
		ACORDAM os ministros do Tribunal de Contas da União, reunidos em sessão do Plenário, ante as razões expostas pelo relator, e com fulcro nos arts. 32 e 34 da Lei 8.443/1992, em:
		9.1. conhecer dos presentes embargos de declaração e acolhê-los parcialmente, para suprir a obscuridade existente no subitem 9.4 do Acórdão 1627/2020-TCU-Plenáriolenário, integrando a deliberação recorrida com os elementos constantes do voto condutor do presente Acórdão;
		9.2. receber o expediente encaminhado pelo Fundo Aimores como mera petição, negando a ele seguimento, cabendo informar à entidade que o Tribunal de Contas da União não é o foro adequado para a discussão de questões envolvendo o direito subjetivo de terceiros perante o Poder Público Federal;
		9.3. dar ciência desta deliberação ao embargante e aos interessados.

Embargos de declaração contra acórdão que tratou de auditoria operacional realizada para avaliar a gestão governamental dos créditos do Fundo de Compensação das Variações Salariais (FCVS).

Banco Central do Brasil; Caixa Econômica Federal; Controladoria-Geral da União (VINCULADOR); Empresa Gestora de Ativos; Secretaria do Tesouro Nacional.

3. Interessados/Responsáveis/Recorrentes:
3.1. Recorrente: Ministério da Economia.

13.1. Ministros presentes: Ana Arraes (Presidente), Walton Alencar Rodrigues, Augusto Nardes (Relator), Aroldo Cedraz, Raimundo Carreiro, Bruno Dantas, Vital do Rêgo e Jorge Oliveira.
13.2. Ministro-Substituto convocado: Augusto Sherman Cavalcanti.
13.3. Ministros-Substitutos presentes: Marcos Bemquerer Costa e Weder de Oliveira.

ACORDAO-COMPLETO-2512800

Acórdão de Relação 2345/2021 - Plenário

Acórdão de Relação

AUGUSTO NARDES

Ministro Augusto Nardes.

Trata-se de embargos de declaração opostos pelo Ministério da Economia em face do Acórdão 1627/2020-TCU-Plenáriolena¿rio, por intermédio do qual o Tribunal apreciou Relatório de Auditoria Operacional no Fundo de Compensac¿a¿o das Variac¿o¿es Salariais (FCVS) , tendo como foco o processo de novac¿a¿o de cre¿ditos contra o Fundo, que foi realizada junto aos o¿rga¿os intervenientes Caixa Econo¿mica Federal (Caixa) , Controladoria Geral da Unia¿o (CGU) , Banco Central do Brasil (BCB) e Secretaria do Tesouro Nacional (STN) , com o propo¿sito de avaliar a gesta¿o governamental quanto a¿ eficie¿ncia e a¿ tempestividade desse processo, com vistas a propor melhorias que o tornem mais ce¿lere e efetivo.
2.	Desta feita, o embargante aponta omissão e obscuridade no acórdão proferido, em vista das razões que aduz, cuja parte essencial reproduzo a seguir:
"III.b - Da obscuridade quanto ao item 9.3: Papel do CCFCVS na novac¿a¿o. 
13. A partir do rito descrito pelo Exmo. Ministro Relator, ressalta-se, novamente, que o Conselho Curador do FCVS na¿o participa do processo de novac¿a¿o, tratando-se, em verdade, de colegiado que precede o pro¿prio rito em aprec¿o. 
14. Com efeito, o CCFCVS foi criado pela Portaria no 110 do Ministe¿rio da Habitac¿a¿o e do Bem-Estar Social, tendo sido-lhe conferida a compete¿ncia para aprovar condic¿o¿es gerais de atuac¿a¿o do FCVS, quando a Unia¿o ainda sequer havia assumido o passivo do fundo em raza¿o da situac¿a¿o de insolve¿ncia deste. Ha¿ de se notar que a poli¿tica pu¿blica praticada pelo FCVS (e sobre a qual o CCFCVS tinha papel de conduc¿a¿o) foi descontinuada apo¿s a publicac¿a¿o da Lei no 8.692, de 1993, na¿o havendo novos contratos de financiamento habitacional com cobertura do fundo desde enta¿o, mas um histo¿rico de obrigac¿o¿es em aberto a ser saldado. 
15. Neste ponto, vale destacar que a pro¿pria equipe te¿cnica salientou, no relato¿rio de auditoria do Aco¿rda¿o ora embargado, que a compete¿ncia do CCFCVS estava disposta no art. 27 da Lei 10.150/2000, segundo o qual 'o FCVS sera¿ regido por normas e diretrizes estabelecidas por um Conselho Curador, a ser regulamentado em ato do Poder Executivo, que dispora¿ sobre a estrutura, funcionamento e compete¿ncia do colegiado". Noutra quadra, na¿o ha¿, no relato¿rio ou no voto, qualquer refere¿ncia a¿ suposta compete¿ncia do CCFCVS para oferecer diretrizes em relac¿a¿o ao processo de novac¿a¿o das di¿vidas do FCVS pela Unia¿o. 
16. Noutro giro, as compete¿ncias do CCFCVS constam no Decreto no 4.378, de 2002, cujo artigo 1o limita a atuac¿a¿o do Conselho a¿ gesta¿o do Fundo. Nesse sentido, ha¿ o risco de que o aco¿rda¿o prolatado pelo TCU seja compreendido como atribuindo ao CCFCVS um papel de governanc¿a sobre o processo de novac¿a¿o, quando, segundo o art. 32 da Lei no 10.150, de 2000, compete ao Ministe¿rio da Economia e ao CMN dar as instruc¿o¿es necessa¿rias a¿ execuc¿a¿o da novac¿a¿o. A novac¿a¿o de di¿vidas deve ocorrer atendendo ao melhor interesse da Unia¿o, ao passo que no CCFCVS ha¿ representantes privados com direito a voto que podem ser influenciados pelos interesses das organizac¿o¿es que lhes indicaram - ale¿m de serem beneficia¿rios diretos da poli¿tica de regularizac¿a¿o de di¿vidas do fundo conduzida pela Unia¿o. 
17. Portanto, a obscuridade do Aco¿rda¿o reside no item 9.3, que recomenda ao CCFCVS, convidados outros atores relevantes ao processo, que discuta medidas necessa¿rias para a adequada retomada do processo de novac¿a¿o. Contudo, na¿o fica claro no voto condutor qual compete¿ncia esse Conselho teria para, de fato, interferir na retomada das novac¿o¿es. Imprescindi¿vel esclarecer se, no entendimento deste Tribunal, caberia ao CCFCVS servir como fo¿rum para dia¿logo entre instituic¿o¿es pu¿blicas e privadas a respeito de melhorias no processo de novac¿a¿o ou, ao contra¿rio, espera-se uma atuac¿a¿o dirigista do colegiado sobre as novac¿o¿es. 
III.c - Da omissa¿o e obscuridade quanto ao item 9.4: ause¿ncia da CGU e forma de construc¿a¿o do Plano de Ac¿a¿o. 
18. A novac¿a¿o e¿ um processo administrativo complexo, que apenas completa o seu ciclo de formac¿a¿o mediante a manifestac¿a¿o de vontade de diversos o¿rga¿os, na forma da Lei no 10.150, de 2000. Inicia-se com o requerimento da instituic¿a¿o pretensamente credora perante a Caixa, na condic¿a¿o de administradora do fundo, a qual se manifestara¿ sobre a titularidade, o montante, a liquidez e a certeza da di¿vida oferecida para pagamento (art. 3o, inciso V) . Esta manifestac¿a¿o da CEF e¿ avaliada pela Secretaria Federal de Controle da Controladoria-Geral da Unia¿o (art. 3o, inciso VII) , sendo, em seguida, remetida ao Ministe¿rio da Economia, onde tramitara¿ pela STN, pela PGFN e pelo Gabinete do Ministro de Estado (art 3o, incisos VIII, IX e X) ate¿ que, ao final, retorne a¿ STN para a emissa¿o dos ti¿tulos CVS. 
19. Nesse sentido, registre-se que a Controladoria-Geral da Unia¿o e¿ ator relevante no processo de novac¿a¿o, o que com acerto, foi descrito pelo Ilustre Ministro Relator no item 9 do seu voto. 
9. Va¿rios o¿rga¿os interve¿m no processo de novac¿a¿o. De forma breve, o processo comec¿a com os agentes financeiros habilitando os cre¿ditos na Caixa Econo¿mica Federal (administradora do FCVS) , que verifica se o financiamento realmente existiu e se esta¿ de acordo com as regras do FCVS. Apo¿s essa etapa, a Caixa analisa a titularidade e a certeza e liquidez do cre¿dito, encaminhando o processo para receber parecer pela CGU. 
20. Sendo assim, eventual manifestac¿a¿o contra¿ria da SFC/CGU sobre as concluso¿es da Caixa quanto a¿ titularidade, certeza e liquidez do cre¿dito teria o conda¿o de impedir a tramitac¿a¿o do processo no Ministe¿rio da Economia, ante a falha no momento anterior da cadeia. Desconsiderar esta etapa fundamental poderia ensejar, inclusive, ordenac¿a¿o de pagamento sem pre¿via liquidac¿a¿o da despesa, o que vai ao encontro do art. 63 da Lei no 4.320, de 1964. O parecer favora¿vel da SFC/CGU, portanto, e¿ condic¿a¿o sine qua non para a continuidade dos atos subsequentes que culminara¿o na emissa¿o dos ti¿tulos, na¿o ostentando cara¿ter meramente opinativo. 
21. Cabe observar, Excele¿ncia, que de fato houve uma melhora na articulac¿a¿o entre os o¿rga¿os intervenientes no processo de novac¿a¿o, articulac¿a¿o essa que viabilizou as alterac¿o¿es legais pela Lei no 13.932, de 2019. Assim, passados seis meses da alterac¿a¿o legal, houve uma breve retomada nos processos de novac¿a¿o: no primeiro semestre de 2020 a STN recebeu 10 processos, contra apenas 1 processo no primeiro semestre de 2019. 
22. No entanto, noticia-se que recentemente houve diverge¿ncias entre a Caixa e a CGU sobre qual seria o sistema adequado para registrar as contribuic¿o¿es das instituic¿o¿es financeiras ao FCVS. No caso concreto, a Caixa defendeu a utilizac¿a¿o do SICTR, ao passo que a CGU demandou a utilizac¿a¿o do SICVS, remetendo a¿s considerac¿o¿es da Nota de Auditoria no 61/2017 sobre falhas nos sistemas que controlam as contribuic¿o¿es mensais ao FCVS. Na¿o se pretende aqui indicar se a Caixa ou a CGU esta¿ correta, uma vez que o tema foge a¿ compete¿ncia dos o¿rga¿os do Ministe¿rio da Economia no rito da novac¿a¿o. Contudo, acreditava-se que mate¿ria restaria superada com a inclusa¿o do §19 ao art. 3o da Lei no 10.150, de 2000, o que, na pra¿tica, acabou na¿o ocorrendo. 
23. Ale¿m desse caso concreto, ha¿ o risco de que surjam outras diverge¿ncias sobre as modificac¿o¿es previstas na Lei no 13.932, de 2019, as quais impediriam novamente o prosseguimento das novac¿o¿es. Rememora-se que nos u¿ltimos anos o processo de novac¿a¿o se tornou menos efetivo em raza¿o de discussa¿o entre Caixa e CGU sobre o Plano Amostral, conforme relatado no voto: 
28. De fato, os nu¿meros apresentados pela fiscalizac¿a¿o demonstram que, nos u¿ltimos cinco anos, a cada ano o processo de novac¿a¿o mostrou-se menos efetivo, culminando, nos u¿ltimos dois anos com o na¿o aproveitamento de 85% dos cre¿ditos orc¿amenta¿rios alocados para esse fim. 
29. Essencialmente, tal situac¿a¿o decorreu de entendimentos divergentes por parte da Caixa e da CGU em relac¿a¿o a¿ eventual inconsiste¿ncia da metodologia do Plano Amostral adotada pela administradora do Fundo, para efeito de auditoria dos contratos a serem novados. Esse instrumento fora questionado pela CGU em fiscalizac¿a¿o de rotina e, desde enta¿o (ano de 2017) , a Caixa deixou de usar tal mecanismo, passando a realizar auditorias censita¿rias, com exame individual dos contratos, comprometendo, consequentemente, a quantidade de contratos a serem novados e os estoques de contratos auditados pela Caixa e na¿o homologados pela CGU. 
24. Cabe ressaltar que nos parágrafos 15 a 17 do voto é relatado que a CGU: i) entende que não há ausência de interlocução entre os atores; ii) manifestou discorda¿ncia da proposta que previa sua participac¿a¿o em grupo te¿cnico no a¿mbito do CCFCVS e sua inclusa¿o em plano de trabalho a ser elaborado pelo CCFCVS, pois entende que exerce papel opinativo e na¿o vinculante ao gestor; e iii) argumentou que as diverge¿ncias entre os o¿rga¿os envolvidos foi sanada pela alterac¿a¿o legislativa produzida pela Lei no 13.932/2019. Em relac¿a¿o aos argumentos apresentados pela CGU, o voto trata no para¿grafo 38 apenas da desarticulac¿a¿o entre os atores: 
38. No que tange a¿ apontada desarticulac¿a¿o entre os intervenientes, inclino-me a concordar com as ponderac¿o¿es da CGU, ate¿ porque a edic¿a¿o da Lei no 13.932/2019, a elaborac¿a¿o de uma nova metodologia para o Plano Amostral e o desenvolvimento de um novo sistema informatizado de processamento das novac¿o¿es demonstram que esses intervenientes, na¿o obstante as diferentes percepc¿o¿es, atuaram efetivamente para minimizar os principais gargalos do processo de novac¿a¿o e foram efetivos nesse sentido. 
25. Portanto, o voto proferido por V.Exa. na¿o aborda a exclusa¿o da CGU do rol de destinata¿rios da recomendac¿a¿o sobre a elaborac¿a¿o de plano de ac¿a¿o. Ao contra¿rio, os trechos do voto que descrevem o processo de novac¿a¿o e os gargalos que contribui¿ram para a ineficie¿ncia nesse processo apenas reforc¿am a importa¿ncia da CGU na novac¿a¿o, prevista no art. 3o, inciso VII, da Lei no 10.150, de 2000, de modo a caracterizar possi¿vel omissa¿o no item 9.4 do Aco¿rda¿o. 
26. Finalmente, necessa¿rio esclarecer se cada o¿rga¿o destinata¿rio da recomendac¿a¿o deve elaborar o pro¿prio plano de ac¿a¿o ou, ao contra¿rio, deveriam atuar conjuntamente para a construi¿rem plano de ac¿a¿o que contemple os itens 9.4.1 a 9.4.4 do Aco¿rda¿o. Ainda que o texto do item 9.4 do Aco¿rda¿o embargado fac¿a refere¿ncia a plano de ac¿a¿o, no singular, o trecho seguinte faz refere¿ncia a¿s 'medidas a seu cargo relacionadas ao processo' de novac¿a¿o, o que poderia ensejar a interpretac¿a¿o de planos de ac¿a¿o segmentados por o¿rga¿o. 
27. A recomendac¿a¿o apresentada no item 9.4 do Aco¿rda¿o TCU no 1.627/2020 - Plena¿rio e¿ oportuna ao conclamar os o¿rga¿os que participam do processo de novac¿a¿o (Caixa, STN, PGFN e ME) , ou por ele sa¿o afetados (BCB e CCFCVS) , a construi¿rem plano de ac¿a¿o para que as novac¿o¿es ocorram ate¿ 1o.01.2027, restando esclarecer se o plano sera¿ conjunto ou individual a cada o¿rga¿o. De qualquer forma, a efetividade desse (s) plano (s) exige o engajamento de todos os o¿rga¿os que atuam na novac¿a¿o, tornando-se necessa¿rio reparar a omissa¿o do Aco¿rda¿o ao na¿o elencar a SFC/CGU no rol de o¿rga¿os do item 9.4., uma vez que cabe a¿quele o¿rga¿o a imprescindi¿vel manifestac¿a¿o sobre a conformidade dos trabalhos de apurac¿a¿o de di¿vida realizados pela Administradora do FCVS sem a qual na¿o prosperam os processos de novac¿a¿o. 
III.d- Conseque¿ncias da omissa¿o e obscuridade sobre a determinac¿a¿o para a construc¿a¿o de cronograma (item 9.1) . 
28. E¿ noto¿rio que a jurisprude¿ncia dessa corte entende cabi¿veis embargos de declarac¿a¿o em face de Aco¿rda¿o que proferiu recomendac¿o¿es. Em voto de sua lavra proferido no a¿mbito do Aco¿rda¿o 2.242/2019 - Plena¿rio, concluiu-se ser cabi¿vel a oposic¿a¿o de embargos de declarac¿a¿o contra aco¿rda¿o do TCU que proferiu recomendac¿o¿es, pois, a despeito de na¿o possui¿rem natureza cogente, o o¿rga¿o destinata¿rio e¿ detentor do interesse de agir para esclarecer eventual omissa¿o, obscuridade ou contradic¿a¿o, de forma a obter as informac¿o¿es necessa¿rias a¿ sua avaliac¿a¿o sobre as medidas preconizadas pelo Tribunal. Ademais, no presente caso, essas recomendac¿o¿es te¿m o conda¿o de afetar a pro¿pria determinac¿a¿o do Tribunal apresentada no item 9.1 do Aco¿rda¿o TCU no 1.627/2020 - Plena¿rio, que fixa o prazo de 90 dias para que Ministe¿rio da Economia elabore cronograma de novac¿o¿es do FCVS. 
29. Atualmente, a Portaria MF no 346/2005 regula o disposto no art. 1o, §6o, da Lei no 10.150, de 2000, ao fixar um cronograma para as novac¿o¿es no a¿mbito do Ministe¿rio. Fixa, por exemplo, o prazo de 270 dias para que a STN envie a¿ PGFN a ana¿lise sobre a convenie¿ncia e oportunidade para a realizac¿a¿o da novac¿a¿o. Ocorre que nessa Portaria na¿o podem ser fixados prazos aos agentes externos do Ministe¿rio da Economia, de modo que os prazos so¿ comec¿am a correr a partir da chegada do processo ao Ministe¿rio. 
30. Nesse sentido, o tempo me¿dio do tra¿mite de processos de novac¿a¿o entre sua chegada a¿ STN e manifestac¿a¿o final pelo Ministro em 2020, por exemplo, foi de vinte dias. Isso indica que os entraves a¿s novac¿o¿es na¿o se encontram nas etapas a cargo do ME, mas nas precedentes, que impedem que os processos cheguem ao Ministe¿rio de forma que possam culminar na conclusa¿o dos processos. 
31. A determinac¿a¿o no item 9.1 do Aco¿rda¿o pretende fixar um cronograma para que as novac¿o¿es ocorram ate¿ 1o.01.2027, com escopo mais abrangente que os prazos internos ao Ministe¿rio da Economia previstos na Portaria MF no 346/2005. Ocorre que o cronograma exigido no Aco¿rda¿o so¿ sera¿ exequi¿vel se os processos de novac¿a¿o chegarem ao Ministe¿rio da Economia, ou seja, inexistirem entraves nas fases anteriores onde atuam a Caixa e a CGU. Nesse ponto, cabe observar que o item 9.4 pretende que um dos resultados do Plano de Trabalho seja construc¿a¿o do pro¿prio cronograma (item 9.4.1) objeto da determinac¿a¿o no item 9.1. 
32. Consequentemente, a superac¿a¿o da obscuridade e omissa¿o citadas anteriormente se mostra um pressuposto necessa¿rio (sine qua non) ao integral e escorreito atendimento a¿ determinac¿a¿o do item 9.1. Caso contra¿rio, ha¿ o risco de que os o¿rga¿os arrolados na recomendac¿a¿o 9.4 trabalhem em cronograma (item 9.4.1) que se mostre inexequi¿vel diante de diverge¿ncias ocorridas antes de o processo chegar ao Ministe¿rio da Economia, a exemplo dos diferentes entendimentos entre Caixa e CGU sobre a metodologia do Plano Amostral. 
33. Os Embargos de Declarac¿a¿o sa¿o admissi¿veis para sanar a obscuridade e a omissa¿o apresentadas. Acredita-se que o cena¿rio de ineficie¿ncias no processo de novac¿a¿o descrito no voto de Vossa Excele¿ncia - com o qual todos os gestores ouvidos concordaram - sera¿ melhor combatido se restar assentado que o CCFCVS na¿o tem um papel diretivo no processo de novac¿a¿o, ale¿m de prevista a participac¿a¿o da CGU na construc¿a¿o do Plano de Ac¿a¿o objeto do item 9.4 do Aco¿rda¿o no 1.647/2020 - Plena¿rio. 
3.	Em conclusão, o embargante requer que sejam recebidos e acolhidos os presentes embargos de declarac¿a¿o, para que:
	a) reste esclarecido que o CCFCVS na¿o tem um papel diretivo no processo de novac¿a¿o, com o consequente ajuste/integrac¿a¿o do item 9.3 do Aco¿rda¿o no 1.647/2020 - Plena¿rio; e
	b) seja suprida a omissa¿o relativa item 9.4, para incluir a Controladoria-Geral da Unia¿o no rol de o¿rga¿os destinata¿rios da recomendac¿a¿o, ale¿m de esclarecido se os o¿rga¿os devera¿o atuar em conjunto para elaborar um u¿nico plano de ac¿a¿o.
	É o relatório.

Leonardo Faustino Lima (OAB/DF 53.803), Andre Luiz Viviani de Abreu (OAB/RJ 116.896) e Andre¿ Yokomizo Aceiro (OAB/DF 17.753 e OAB/SP 175.337).

Não atuou.

AUDITORIA OPERACIONAL NO FUNDO DE COMPENSAC¿A¿O DAS VARIAC¿O¿ES SALARIAIS (FCVS). AVALIAC¿A¿O DA GESTA¿O GOVERNAMENTAL QUANTO A¿ EFICIE¿NCIA E A¿ TEMPESTIVIDADE DO PROCESSO DE NOVAC¿A¿O DOS CRE¿DITOS JUNTO AO FCVS COM VISTAS A¿ PROPOSIC¿A¿O DE MELHORIAS PARA TORNAR O PROCESSO MAIS CE¿LERE E EFETIVO. EMPRESA GESTORA DE ATIVOS (MINISTE¿RIO DA ECONOMIA), CONTROLADORIA-GERAL DA UNIA¿O, BANCO CENTRAL DO BRASIL (MINISTE¿RIO DA ECONOMIA), CAIXA ECONO¿MICA FEDERAL (MINISTE¿RIO DA ECONOMIA), SECRETARIA DO TESOURO NACIONAL (MINISTE¿RIO DA ECONOMIA) E PROCURADORIA-GERAL DA FAZENDA NACIONAL (MINISTE¿RIO DA ECONOMIA). ACHADOS DEMONSTRAM FRAGILIDADES NO PROCESSO DE NOVAC¿A¿O. IDENTIFICAC¿A¿O DE RISCOS. DETERMINAC¿A¿O. RECOMENDAC¿O¿ES. MONITORAMENTO. EMBARGOS DE DECLARAÇÃO. CONHECIMENTO. OMISSÃO NÃO CONFIGURADA. OBSCURIDADE. ACOLHIMENTO PARCIAL. INTEGRAÇÃO. CIÊNCIA.

RELATÓRIO DE AUDITORIA (RA)

não atuou.

Trago ao Colegiado embargos de declaração opostos pelo Ministério da Economia em face do Acórdão 1627/2020-TCU-Plenáriolena¿rio, por intermédio do qual o Tribunal apreciou Relatório de Auditoria Operacional no Fundo de Compensac¿a¿o das Variac¿o¿es Salariais (FCVS) , tendo como foco o processo de novac¿a¿o de cre¿ditos contra o Fundo, auditoria que foi realizada junto aos o¿rga¿os intervenientes Caixa Econo¿mica Federal (Caixa) , Controladoria Geral da Unia¿o (CGU) , Banco Central do Brasil (BCB) e Secretaria do Tesouro Nacional (STN) , com o propo¿sito de avaliar a gesta¿o governamental quanto a¿ eficie¿ncia e a¿ tempestividade desse processo, com vistas a propor melhorias que o tornem mais ce¿lere e efetivo.
2.	Na parte que interessa para os presentes aclaratórios, a deliberação embargada foi vazada nos seguintes termos:
"9.1. com fulcro no art. 43, inciso I, da Lei 8.443/1992 e no art. 250, inciso II, do Regimento Interno do TCU, determinar ao Ministro da Economia que, no prazo de 90 (noventa) dias, edite a portaria do cronograma das novac¿o¿es do Fundo de Compensac¿o¿es de Variac¿o¿es Salariais, de modo a garantir o cumprimento do prazo legal previsto, conforme § 6o do art. 1o, da Lei 10.150/2000;
 (...) 
9.3. com fulcro no art. 250, inciso III, do Regimento Interno do Tribunal de Contas da Unia¿o, recomendar ao Conselho Curador do Fundo de Compensac¿o¿es de Variac¿o¿es Salariais, de forma a bem cumprir o que preceitua o art. 1o, incisos II e III do Decreto 4.378/2002, que promova, no a¿mbito do Conselho, com a participac¿a¿o dos o¿rga¿os e entidades que o integram e, ainda, de outros com papel relevante no processo, como convidados, conforme autoriza o § 5o, art. 4o do Decreto 4.378/2002, a discussa¿o de medidas necessa¿rias para a adequada retomada do processo de novac¿a¿o;
9.4 com fulcro no art. 250, inciso III, do Regimento Interno do Tribunal de Contas da Unia¿o, recomendar ao Ministe¿rio da Economia, ao Banco Central do Brasil, a¿ Secretaria do Tesouro Nacional, a¿ Procuradoria-Geral da Fazenda Nacional, ao Conselho Curador do Fundo de Compensac¿o¿es de Variac¿o¿es Salariais e a¿ Caixa Econo¿mica Federal que elaborem plano de ac¿a¿o, com o objetivo de assegurar que a conclusa¿o das medidas a seu cargo relacionadas ao processo de novac¿a¿o do FCVS estejam harmonizadas com o prazo consignado na Lei 10.150/2000, art. 1o, § 2o, inciso I, e observando as diretrizes nele dispostas, que devera¿ contemplar:
9.4.1. cronograma das medidas a serem adotadas no a¿mbito do processo de novac¿a¿o dos cre¿ditos contra o FCVS ate¿ o prazo final legal;
9.4.2. fixac¿a¿o de metas anuais;
9.4.3. alinhamento do ritmo das medidas a serem adotadas no a¿mbito do processo de novac¿a¿o a¿s diretrizes fixadas para os desembolsos financeiros, de modo a minimizar os impactos orc¿amenta¿rio e financeiro, especialmente nos u¿ltimos anos;
9.4.4. adequac¿a¿o da capacidade operacional, de modo a bem cumprir o plano aprovado, abrangendo infraestrutura de tecnologia, quadro de pessoal, conjunto de normas de refere¿ncia, entre outros".
3.	O embargante aponta possível omissão e obscuridade no acórdão, nos seguintes termos: i) obscuridade quanto ao item 9.3: Papel do CCFCVS na novac¿a¿o; ii) omissa¿o e obscuridade quanto ao item 9.4: ause¿ncia da CGU e forma de construc¿a¿o do Plano de Ac¿a¿o; iii) conseque¿ncias da omissa¿o e obscuridade sobre a determinac¿a¿o para a construc¿a¿o de cronograma (item 9.1) .
4.	Inicialmente, conheço dos embargos uma vez preenchidos os requisitos de admissibilidade previstos no art. 34 da Lei 8.4431992.
5.	No mérito, acolho parcialmente os embargos no que tange à alegação de obscuridade no subitem 9.4 da deliberação, entretanto, rejeito-os em relação aos demais vícios apontados no acórdão embargado.
6.	Segundo o embargante, haveria obscuridade no subitem 9.3 do Acórdão em questão, que recomenda ao CCFCVS, convidados outros atores relevantes ao processo, que discuta medidas necessa¿rias para a adequada retomada do processo de novac¿a¿o. 
7.	Segundo alega, na¿o ficou claro no voto condutor qual compete¿ncia o Conselho teria para, de fato, interferir na retomada das novac¿o¿es, sendo imprescindi¿vel esclarecer se, no entendimento deste Tribunal, caberia ao CCFCVS servir como fo¿rum para dia¿logo entre instituic¿o¿es pu¿blicas e privadas a respeito de melhorias no processo de novac¿a¿o ou, ao contra¿rio, espera-se uma atuac¿a¿o dirigista do colegiado sobre as novac¿o¿es.
8.	No entanto, não identifico a mácula de obscuridade apontada neste subitem da deliberação, uma vez que, do ponto de vista legal, verifico que as competências do CCFCVS, que o habilitam para adoção da medida recomendada, encontram-se adequadamente registradas na fundamentação normativa da recomendação, Decreto 4.378/2002, cujos teores específicos reproduzo a seguir:  
"Art. 1o  O Conselho Curador do Fundo de Compensação de Variações Salariais - CCFCVS, órgão de deliberação colegiada integrante da estrutura do Ministério da Fazenda, com sede em Brasília, Distrito Federal, tem por finalidade disciplinar as condições gerais de atuação do Fundo de Compensação de Variações Salariais - FCVS e, especificamente:
II - aprovar as condições gerais de atuação do FCVS, baixando as normas pertinentes ao cumprimento de sua finalidade;
III - estabelecer normas e diretrizes para a administração do FCVS;
 (...) 
Art. 4o  O CCFCVS reunir-se-á, ordinariamente, de dois em dois meses, salvo se não houver objeto que justifique a reunião, e extraordinariamente, por convocação do Presidente, em decorrência de requerimento de qualquer conselheiro, ante a relevância da matéria. 
§ 5o  Nas reuniões do CCFCVS, tanto ordinárias quanto extraordinárias, será permitida a presença de convidados dos seus conselheiros, mediante prévia e expressa autorização do Presidente."
9.	Sob o aspecto factual, a recomendação na qual se aponta obscuridade decorreu do subitem 5.2 do Relatório de Auditoria, reproduzido no relatório que antecede o voto que suportou o acórdão embargado, que tratou especificamente do achado caracterizado como "Falta de articulac¿a¿o sine¿rgica entre os o¿rga¿os intervenientes na novac¿a¿o do FCVS".
10.	Relembro que concordei com parte dos comentários dos gestores quando mencionaram os avanços verificados nessa articulação e que culminou com a edição da Lei no 13.932, de 11 de dezembro de 2019, a qual inseriu na Lei 10.150/2000 dispositivos com vistas a solucionar problemas verificados no a¿mbito do processo de novac¿a¿o. Entretanto, considerando oportuno que se mantivesse na parte dispositiva do acórdão a recomendação proposta nos termos pugnados pela equipe de fiscalização.
11.	Por oportuno, resgato os termos nos quais a matéria foi posta no voto que suporta o acórdão embargado:
"34. Tendo em conta que a Lei que promoveu essas alterac¿o¿es foi publicada em dezembro de 2019, tambe¿m na¿o foi possi¿vel a¿ equipe de auditoria aferir objetivamente os seus impactos no processo de novac¿a¿o, sendo certo que parte expressiva dos gargalos apontados pela equipe de fiscalizac¿a¿o foi contemplada pela norma.
35. Na¿o obstante, considero que tais circunsta¿ncias na¿o desqualificam o diagno¿stico realizado, apenas se apresentam como condic¿o¿es mais alvissareiras no sentido de melhorar a eficie¿ncia do processo de novac¿a¿o e, consequentemente, minimizar os progno¿sticos expressos pela equipe, motivo pelo qual endosso as concluso¿es do relato¿rio de fiscalizac¿a¿o.
36. Nesse contexto, acolho a proposta de encaminhamento da equipe de auditoria, com os ajustes formais que considero pertinentes para ajusta¿-lo a¿s novas orientac¿o¿es do Tribunal consignadas na Resoluc¿a¿o-TCU 315/2020, e pugno que a unidade te¿cnica do Tribunal acompanhe os desdobramentos das provide¿ncias propostas, inclusive no que tange a¿s recomendac¿o¿es exaradas."
12.	Assim, havendo a deliberação embargada contemplado fundamentação fática e jurídica adequadas para a recomendação questionada, entendo que os embargos devem ser rejeitados quanto a esse aspecto.
13.	Ademais, registro que não procede, a descaracterizar a clareza da recomendação ora questionada, o argumento do embargante de que "a poli¿tica pu¿blica praticada pelo FCVS (e sobre a qual o CCFCVS tinha papel de conduc¿a¿o) foi descontinuada apo¿s a publicac¿a¿o da Lei no 8.692, de 1993, pois na¿o haveria novos contratos de financiamento habitacional com cobertura do fundo desde enta¿o, mas um histo¿rico de obrigac¿o¿es em aberto a ser saldado", exatamente porque cabe ao Conselho Curador, conforme dispõe o Decreto 4.378/2002, disciplinar as condições gerais de atuação do Fundo, fundamento adotado pela equipe de fiscalização como suporte normativo para a recomendação em questão, no processo de gestão desse mencionado passivo.
14.	Por oportuno, registro que a forma como o Conselho Curador deve dar cumprimento à recomendação exarada pelo Tribunal encontra-se na esfera discricionária do jurisdicionado, não cabendo ao TCU dizer como fazer, apenas orientar para a necessidade de adoção de medidas voltadas ao cumprimento da norma legal de regência.	
15.	No que tange à apontada omissa¿o e obscuridade no item 9.4 da deliberação embargada, em virtude da ause¿ncia da CGU como destinatária da recomendação, e da forma de construc¿a¿o do Plano de Ac¿a¿o, entendo que os embargos devem ser acolhidos parcialmente, para integrar a deliberação com os elementos constantes deste voto.
16.	Concordo com o embargante que a recomendação do subitem 9.4 do acórdão, na forma como formulada, conquanto tenha mencionado expressamente "elaborem plano de ação", como registra o embargante, não deixou suficientemente claro se o plano de trabalho seria um único documento, elaborado coletivamente, ou um plano específico para cada um dos intervenientes.
17.	Desta feita, a título de integração da deliberação embargada, deixo assente que o comando em questão propugna pela elaboração conjunta, com a participação dos órgãos e entidades destinatárias da recomendação em discussão, de plano de ação único, com o objetivo de assegurar que a conclusa¿o das medidas a cargo de cada um desses intervenientes no processo de novac¿a¿o do FCVS esteja harmonizada com o prazo consignado na Lei  nº 10.150/2000.
18.	Isso porque, examinando os autos, verifico que a recomendação ora questionada consta do relatório preliminar (peça 125) submetido aos gestores para os respectivos comentários, grafada nos seguintes termos:
"248. Recomendar ao Conselho Curador do FCVS, com fulcro no art. 43, inciso I, da Lei 8.443/1992, combinado com o art. 250, inciso III, do Regimento Interno do Tribunal de Contas da Unia¿o, que:
a) no prazo de 30 dias, institua grupo te¿cnico, na forma do artigo 7o, inciso I, do Decreto 4.378/2002, que contemple a participac¿a¿o de todos os o¿rga¿os e entidades integrantes do processo de novac¿a¿o, para estabelecer medidas com o fim de discutir a retomada do processo de novac¿a¿o, a soluc¿a¿o de conflitos de entendimentos entre os o¿rga¿os integrantes do processo, bem como a melhoria de articulac¿a¿o entre esses o¿rga¿os, com conclusa¿o dos trabalhos no prazo ma¿ximo de 60 dias a contar da data de criac¿a¿o do referido grupo te¿cnico;
b) no prazo de 180 dias, elabore plano de trabalho, envolvendo os o¿rga¿os envolvidos (Ministe¿rio da Economia, Ministe¿rio da Controladoria-Geral da Unia¿o, Banco Central do Brasil, Secretaria do Tesouro Nacional, Procuradoria-Geral da Fazenda Nacional, Conselho Curador do Fundo de Compensac¿o¿es de Variac¿o¿es Salariais, Caixa Econo¿mica Federal) no processo de novac¿a¿o de di¿vidas do Fundo de Compensac¿o¿es de Variac¿o¿es Salariais de que trata a Lei 10.150/2000, com o objetivo de assegurar que a conclusa¿o dos trabalhos ocorra dentro do prazo e observando as diretrizes nela dispostas, que devera¿ contemplar:
b1) cronograma de novac¿a¿o dos cre¿ditos do FCVS ate¿ o prazo final legal,
b2) fixac¿a¿o de metas anuais para cada um dos o¿rga¿os intervenientes,
b3) alinhamento do ritmo de novac¿o¿es a¿s diretrizes fixadas para os desembolsos financeiros, de modo a minimizar os impactos sobre o Caixa, especialmente nos u¿ltimos anos,
b4) adequac¿a¿o da capacidade operacional dos o¿rga¿os envolvidos no processo de homologac¿a¿o e novac¿a¿o dos cre¿ditos do FCVS, de modo a bem cumprir o plano aprovado, abrangendo infraestrutura de tecnologia, quadro de pessoal, conjunto de normas de refere¿ncia, entre outros."
19.	Posteriormente, ponderados os comentários dos gestores, a unidade instrutiva alterou substancialmente o conteúdo da recomendação, que foi, ao fim, por mim acolhida ao relatar o processo, nos termos constantes da deliberação proferida, quais sejam:
"9.4 com fulcro no art. 250, inciso III, do Regimento Interno do Tribunal de Contas da Unia¿o, recomendar ao Ministe¿rio da Economia, ao Banco Central do Brasil, a¿ Secretaria do Tesouro Nacional, a¿ Procuradoria-Geral da Fazenda Nacional, ao Conselho Curador do Fundo de Compensac¿o¿es de Variac¿o¿es Salariais e a¿ Caixa Econo¿mica Federal que elaborem plano de ac¿a¿o, com o objetivo de assegurar que a conclusa¿o das medidas a seu cargo relacionadas ao processo de novac¿a¿o do FCVS estejam harmonizadas com o prazo consignado na Lei 10.150/2000, art. 1o, § 2o, inciso I, e observando as diretrizes nele dispostas, que devera¿ contemplar:
9.4.1. cronograma das medidas a serem adotadas no a¿mbito do processo de novac¿a¿o dos cre¿ditos contra o FCVS ate¿ o prazo final legal;
9.4.2. fixac¿a¿o de metas anuais;
9.4.3. alinhamento do ritmo das medidas a serem adotadas no a¿mbito do processo de novac¿a¿o a¿s diretrizes fixadas para os desembolsos financeiros, de modo a minimizar os impactos orc¿amenta¿rio e financeiro, especialmente nos u¿ltimos anos;
9.4.4. adequac¿a¿o da capacidade operacional, de modo a bem cumprir o plano aprovado, abrangendo infraestrutura de tecnologia, quadro de pessoal, conjunto de normas de refere¿ncia, entre outros."
20.	Portanto, da forma final como redigida a recomendação, verifico que fica claro que a ideia subjacente é a elaboração de um único plano de ação, com a participação dos órgãos e entidades destinatários da recomendação, que fora originalmente pugnada pela equipe de fiscalização como inicialmente dirigida ao Conselho Curador do FCVS, posteriormente, mercê das contribuições dos gestores ao processo, alterada para incluir como destinatários do comando cada um dos órgãos e entidades intervenientes no processo e com aptidão para adoção de medidas capazes de aperfeiçoar o processo de novação.
21.	Ainda do exame desses elementos, concluo que inexiste a apontada omissão em relação à exclusão da CGU como destinatária da recomendação em discussão, porquanto o voto condutor da deliberação e o relatório que a suporta trataram adequadamente da questão.
22.	Rememoro que desse processo dialético com os gestores emergiu o acolhimento das ponderações da CGU e a sua consequente exclusão como destinatária do comando ao final proferido, essencialmente ante os seguintes fundamentos da equipe de fiscalização:
"261. A CGU também manifestou discordância em relação à proposta que previa sua participação em grupo técnico no âmbito do CCFCVS e sua inclusão em plano de trabalho a ser elaborado pelo CCFCVS, por, entre outros fatores, entender que exerce papel meramente opinativo e não vinculante ao gestor. No mesmo sentido, a CGU argumentou que a maioria das divergências entre os órgãos envolvidos foi sanada pela alteração legislativa produzida pela Lei 13.932/2019, o que tornaria a proposta mencionada pouco efetiva. 
262.Mesmo  assim, em essência, as propostas de medidas visando à melhoria da articulação entre os órgãos envolvidos foram mantidas. Contudo, levando em conta essa e outras manifestações dos gestores, foram reformuladas, de tal sorte que a CGU deverá ser convidada a participar das discussões que vierem a ser promovidas na condição de convidada. Entende-se que a natureza singular da CGU não diminui a importância de que o órgão possa sentar-se à mesa com os demais integrantes do processo de novação de forma a dar a sua contribuição para articular medidas visando à melhoria da eficiência e da tempestividade desse processo."
23.	Por oportuno, relembro que os fundamentos adotados pela equipe de fiscalização no relatório apresentados ao relator foram por mim acolhidos e incorporados às minhas razões de decidir, conforme pontuei expressamente no meu voto:
"26. Na esse¿ncia, concordo com o diagno¿stico elaborado pela equipe de fiscalizac¿a¿o, incorporando como razo¿es de decidir os elementos constantes do relato¿rio te¿cnico e complementado no parecer do Diretor da SecexFinanc¿as, com os ajustes que considero pertinentes e expressos neste voto, decorrentes, essencialmente, das mu¿ltiplas provide¿ncias adotadas pelos diversos intervenientes no processo que, ao meu sentir, por questa¿o temporal, na¿o tiveram seus impactos potenciais ou efetivos convenientemente ponderados na ana¿lise da equipe de fiscalizac¿a¿o."
24.	Por fim, registro que a determinação constante do subitem 9.1 do acórdão embargado decorre diretamente de comando legal expresso, o qual constou adequadamente da fundamentação legal da deliberação, restando identificado pela fiscalização do Tribunal o não cumprimento, pelo Ministério da Economia, da referida determinação legal, portanto, igualmente não assiste razão aos embargantes quando apontam possível impacto das recomendações em discussão na referida determinação, tendo em vista o disposto no art. 1º, §6º, da Lei 10.150/2000, verbis:
"Art. 1o As dívidas do Fundo de Compensação de Variações Salariais - FCVS, junto às instituições financiadoras, relativas a saldos devedores remanescentes da liquidação de contratos de financiamento habitacional, firmados com mutuários finais do Sistema Financeiro da Habitação - SFH, poderão ser objeto de novação, a ser celebrada entre cada credor e a União, nos termos desta Lei.
 (...) 
§ 6o A novação das dívidas do FCVS de que trata esta Lei far-se-á, anual ou semestralmente, a partir de 1o de janeiro de 1997, de acordo com cronograma a ser estabelecido em portaria do Ministro de Estado da Fazenda."
25.	Assim, rejeito os presentes embargos de declaração em relação à apontada obscuridade no subitem 9.3 e à omissão no subitem 9.4 do acórdão em questão, entretanto, acolhendo-o no que tange à indicação de obscuridade nesse último subitem, para integrá-los com os elementos constantes deste voto.
26.	Encontrando-se os autos em meu Gabinete, a Aimores Fundo de Investimento em Direitos Credito¿rios Na¿o Padronizado, na condição de titular de cre¿ditos FCVS, originariamente pertencentes ao BERJ (Banco do Estado do Rio de Janeiro) , devidamente registrados na matri¿cula nº 57006-0 da Caixa Econo¿mica Federal ("Caixa") , administradora do FCVS, apresenta petição (peças 161/171) , na qual aponta falhas graves cometidas pela CAIXA, enquanto administradora do FCVS, no trato do processo de novac¿a¿o dos Cre¿ditos FCVS originalmente detidos pelo BERJ, na¿o tratadas diretamente e especificamente no citado Aco¿rda¿o (talvez por omissa¿o da pro¿pria CAIXA) , mas que merecem a atenc¿a¿o desse Tribunal de Contas da Unia¿o - ate¿ porque corroboram as concluso¿es do pro¿prio Aco¿rda¿o - de forma a permitir que o processo de novac¿a¿o dos Cre¿ditos FCVS originados do BERJ, totalmente paralisados ha¿ quase 10 anos dentro da CAIXA, seja finalmente destravado.
27.	Considerando que a entidade requereu que este TCU determine a¿ CAIXA que destrave e de¿ prosseguimento ao processo de novac¿a¿o dos Cre¿ditos FCVS originais do BERJ, a permitir que este seja conclui¿do dentro do prazo legal previsto no §6° do art. 1° da Lei nº 10.150/2000 e, tendo em vista, que a finalidade da auditoria de que cuidam esses autos é exatamente contribuir para o cumprimento desse prazo legal, a atuação do Tribunal pode eventual e objetivamente concorrer no sentido do pleito do requerente.
28.	Entretanto, oportuno alertar que o Tribunal de Contas da União não é o foro adequado para a discussão de questões envolvendo o direito subjetivo de terceiros perante o Poder Público Federal. Não cabe a este Tribunal, portanto, resolver eventuais litígios havidos entre o Fundo e a Caixa, ainda que uma das partes seja integrante da Administração Pública Federal, uma vez que a resolução de tais conflitos deve ser buscada junto ao Poder Judiciário, instância dotada de competência para dirimir lides dessa natureza.
29.	Assim, recebo o expediente encaminhado pelo Fundo Aimores como mera petição, negando a ele seguimento, cabendo informar à entidade que o Tribunal de Contas da União não é o foro adequado para a discussão de questões envolvendo o direito subjetivo de terceiros perante o Poder Público Federal.
	Ante todo o exposto, voto no sentido de que o Tribunal adote a deliberação cuja minuta submeto ao Colegiado.
TCU, Sala das Sessões, em 23 de junho de 2021.
Ministro JOÃO AUGUSTO RIBEIRO NARDES
Relator